---
output: github_document
---

## Sobre o curso

O objetivo da parte 1 do curso de Introdução à pesquisa Jurimétrica é apresentar e discutir a aplicação de métodos quantitativos no Direito. A ideia do curso é tratar dos limites de aplicação e elementos básicos de pesquisa quantitativa, com aplicações em temas do Direito.

O objetivo da parte 2 do curso de Introdução à pesquisa Jurimétrica é completar a discussão com a apresentação das aplicações de métodos quantitativos no Direito. A ideia desta segunda parte é avançar nos conhecimentos sobre os limites de aplicação e elementos de pesquisa quantitativa, com aplicações em temas do Direito.

```{r}
#| echo: FALSE
fs::dir_ls("slides", glob = "*.html") |> 
  tibble::enframe() |> 
  dplyr::filter(
    stringr::str_detect(name, "a[0-9]{2}")
  ) |> 
  dplyr::transmute(
    aula = stringr::str_extract(value, "(?<=_)[a-z_A-Z]+"),
    slide = glue::glue("[{aula}](https://abjur.github.io/curso_intro_jurimetria/{name})")
  ) |> 
  knitr::kable()
```

Os slides serão atualizados conforme o curso vai acontecendo.

## Informações importantes

- Livro: [https://livro.abj.org.br](https://livro.abj.org.br)

- Blog: [https://lab.abj.org.br](https://lab.abj.org.br)

- Fórum: [https://forum.abj.org.br](https://forum.abj.org.br)


## Material extra

Referências extras comentadas nas aulas.

```{r}
#| message: false
#| echo: false

tibble::tibble(
  nome = c(
    "Case ABJ - Varas empresariais", 
    "Pesquisas realizadas pelo Departamento de Pesquisas Judiciárias (DPJ) do CNJ", 
    "Tese do Marcelo Guedes Nunes", 
    "Lee Loevinger (1949)",
    "Lee Loevinger (1961)",
    "Lee Loevinger (1963)",
    "Society for Empirical Legal Studie (SELS)",
    "Case ABJ - Drogas", 
    "Cases ABJ", 
    "Bases de dados da ABJ utilizado no curso", 
    "Cursos sobre R", 
    "Exemplo de Dashboard (Observatório da Litigiosidade)", 
    "Materiais de web scraping",
    "Priest & Klein (1984)"
  ),
  links = c(
    "https://abj.org.br/pesquisas/varas-empresariais/",
    "https://www.cnj.jus.br/pesquisas-judiciarias/",
    "https://tede2.pucsp.br/handle/handle/5978",
    "https://core.ac.uk/download/pdf/217207244.pdf",
    "https://core.ac.uk/download/217207250.pdf",
    "https://scholarship.law.duke.edu/lcp/vol28/iss1/2/",
    "https://community.lawschool.cornell.edu/sels/",
    "https://abj.org.br/pesquisas/drogas-stf/",
    "https://abj.org.br/pesquisas/",
    "https://github.com/abjur/abjData",
    "https://loja.curso-r.com/",
    "https://abjur.shinyapps.io/obsCIEE",
    "https://curso-r.github.io/main-web-scraping/",
    "https://www.rand.org/content/dam/rand/pubs/reports/2006/R3032.pdf"
  )
) |> 
  knitr::kable()

# googlesheets4::gs4_deauth()
# googlesheets4::gs4_auth("julio.trecenti@gmail.com")
# "1TX72A4wiJqc31XvDqhVqpIBfH5YN4UpU0DmsznWESSY" |> 
#   googlesheets4::read_sheet(turma) |>
#   dplyr::filter(aula <= num_aula) |> 
#   dplyr::mutate(link = glue::glue("[{desc}]({purrr::map_chr(url, utils::URLencode)})")) |>
#   dplyr::select(-desc, -url) |>
#   dplyr::arrange(aula) |> 
#   knitr::kable(col.names = c("Aula", "Tema", "Descrição"))
```
