---
output: github_document
---

## Sobre o curso

O objetivo da parte 1 do curso de Introdução à pesquisa Jurimétrica é apresentar e discutir a aplicação de métodos quantitativos no Direito. A ideia do curso é tratar dos limites de aplicação e elementos básicos de pesquisa quantitativa, com aplicações em temas do Direito.

O objetivo da parte 2 do curso de Introdução à pesquisa Jurimétrica é completar a discussão e apresentação das aplicações de métodos quantitativos no Direito. A ideia desta segunda parte é avançar nos conhecimentos sobre os limites de aplicação e elementos de pesquisa quantitativa, com aplicações em temas do Direito.

```{r}
#| echo: FALSE
fs::dir_ls("slides", glob = "*.html") |> 
  tibble::enframe() |> 
  dplyr::transmute(
    nome = stringr::str_extract(value, "(?<=_)[a-z_A-Z]+"),
    link = glue::glue("[{nome}](https://abjur.github.io/{name})")
  ) |> 
  knitr::kable()
```

Os slides serão atualizados conforme o curso vai acontecendo.

## Informações importantes

- Livro: [https://livro.abj.org.br](https://livro.abj.org.br)

- Blog: [https://lab.abj.org.br](https://lab.abj.org.br)

- Fórum: [https://forum.abj.org.br](https://forum.abj.org.br)


## Material extra

Referências extras comentadas nas aulas.

```{r}
#| message: false
#| echo: false


# googlesheets4::gs4_deauth()
# googlesheets4::gs4_auth("julio.trecenti@gmail.com")
# "1TX72A4wiJqc31XvDqhVqpIBfH5YN4UpU0DmsznWESSY" |> 
#   googlesheets4::read_sheet(turma) |>
#   dplyr::filter(aula <= num_aula) |> 
#   dplyr::mutate(link = glue::glue("[{desc}]({purrr::map_chr(url, utils::URLencode)})")) |>
#   dplyr::select(-desc, -url) |>
#   dplyr::arrange(aula) |> 
#   knitr::kable(col.names = c("Aula", "Tema", "Descrição"))
```
