---
title: "Medidas"
output:
  xaringan::moon_reader:
    lib_dir: libs
    css: ["css/xaringan-themer.css", "default", "css/custom-css.css"]
    nature:
      ratio: "16:12"
      highlightStyle: github
      highlightLines: true
      countIncrementalSlides: false
# knit: pagedown::chrome_print
---

```{r setup, include=FALSE}
knitr::opts_chunk$set(
  echo = FALSE,
  fig.align = "center",
  out.width = "90%",
  message = FALSE,
  warning = FALSE
)
xaringanExtra::use_panelset()

cores_abj <-  viridis::viridis(2, 1, .2, .8)

# setup_colors(
#     red = "red",
#     blue = "blue",
#     green = "green",s
#     gray = "dark grey"
# )
```
<div style = "position:fixed; visibility: hidden">
$$\require{color}\definecolor{red}{rgb}{1, 0, 0}$$
$$\require{color}\definecolor{blue}{rgb}{0, 0, 1}$$
$$\require{color}\definecolor{green}{rgb}{0, 1, 0}$$
$$\require{color}\definecolor{gray}{rgb}{0.662745098039216, 0.662745098039216, 0.662745098039216}$$
</div>

<script type="text/x-mathjax-config">
MathJax.Hub.Config({
  TeX: {
    Macros: {
      red: ["{\\color{red}{#1}}", 1],
      blue: ["{\\color{blue}{#1}}", 1],
      green: ["{\\color{green}{#1}}", 1],
      gray: ["{\\color{gray}{#1}}", 1]
    },
    loader: {load: ['[tex]/color']},
    tex: {packages: {'[+]': ['color']}}
  }
});
</script>

<style>
.red {color: #FF0000;}
.blue {color: #0000FF;}
.green {color: #00FF00;}
.gray {color: #A9A9A9;}
</style>


```{r flair_color, echo=FALSE}
library(flair)
red <- "#FF0000"
blue <- "#0000FF"
green <- "#00FF00"
gray <- "#A9A9A9"
```
---
# Roteiro geral das aulas

Vamos começar vendo os tipos de variávies, que, basicamente, podem ser dois: variáveis categóricas e variáveis numéricas. 

Depois, vamos ver as medidas desses tipos de variáveis:
1. Medidas de variáveis categóricas: Tabelas de frequência
2. Medidas de variáveis numéricas:
  1. Medidas de centro:
      1. Média
      1. Mediana
      1. Moda
  1. Medidas de dispersão:
      1. Desvio médio
      1. Variância
      1. Desvio padrão
      1. Amplitude
      1. IQR
---
class: middle, center, tema1
# Tipos de variáveis

---
class: tema1
## Tipos de variáveis

### Variáveis qualitativas/categóricas

Variáveis ordinais: As categorias possuem uma ordenação universal entre si

Variáveis nominais: As categorias não possuem uma ordenação universal entre si

### Variáveis quantitativas/numéricas

Variáveis discretas: Representa números inteiros (exclui números fracionados e negativos).

Variáveis contínuas: Representa números reais

---
class: middle, center, tema2
# Medidas de Variáveis Categóricas

---
class: tema2
## Tabela de frequência

|variável $x_i$  |frequência $n_i$|frequência acumulada $N_i$|proporção $f_i$     |proporção acumulada $F_i$|porcentagem $100 f_i$|
|:--------------:|:--------------:|:------------------------:|:------------------:|:-----------------------:|:---------------------:|
|resposta 1 $x_1$| $n_1$          | $N_1=n_1$                | $f_1=\frac{n_1}{n}$| $F_1=f_1$               | $100f_1$              |
|resposta 2 $x_2$| $n_2$          | $N_2=N_1+n_2$            | $f_2=\frac{n_2}{n}$| $F_2=F_1+f_2$           | $100f_2$              |
|resposta 3 $x_3$| $n_3$          | $N_3=N_2+n_3$            | $f_3=\frac{n_3}{n}$| $F_3=F_2+f_3$           | $100f_3$              |
| $...$          | $...$          | $...$                    | $...$              | $...$                   | $...$                 |
|resposta k $x_k$| $n_k$          | $N_k=N_1+n_k$            | $f_k=\frac{n_k}{n}$| $F_k=F_{k-1}+f_k$       | $100f_k$              |

---
class: middle, center

# Medidas para variáveis numéricas

---
## Medidas de centro - Média

.center-middle[
.large-lonely[
$$\bar{x}=\frac{x_1+x_2+...+x_n}{n}=\frac{1}{n} \sum_{i=i}^{n} x_{i}$$
]
]

---
## Medidas de centro - Média

.left-middle[
.large-lonely[
$$\blue{\frac{1}{n}} \red{\sum_{i=i}^{n} x_{i}}$$
]
]

---
## Medidas de centro - Média

.left-middle[
.large-lonely[
$$\red{\sum_{i=i}^{n} x_{i}}$$
]
]

--
.pull-right2[
Esse símbolo é a letra grega sigma (maiúscula), que na matemática usamos para representar somatórios. O somatório é uma notação que resume uma série de adições em sequência.
]

--
.pull-right2[
A seguir, temos um exemplo mais simples de interpretar:

.large-text[
$$4+8+12+16+20=\sum_\blue{{k=1}}^\blue{5} \blue{4k}$$
]
]

--
.pull-right2[
Podemos quebrar a notação do sigma em três partes: a expressão (4k), o limite inferior (k=1) e o limite superior (5). 
]


---
## Medidas de centro - Média

.right-middle[
.large-lonely[
$$\sum_\blue{{k=1}}^\blue{5} \blue{4k}$$
]
]

---
## Medidas de centro - Média

.right-middle[
.large-lonely[
$$\sum_\gray{{k=1}}^\gray{5} \blue{4k}$$
]
]

.pull-left2[
A primeira parte da notação do somatório é a expressão que será somada. Neste caso em específico, a expressão que será somada é uma operação: $4k$, ou seja, 4 vezes k. 
]

---
## Medidas de centro - Média

.right-middle[
.large-lonely[
$$\sum_\blue{{k=1}}^\gray{5} \gray{4k}$$
]
]

.pull-left2[
A primeira parte da notação do somatório é a expressão que será somada. Neste caso em específico, a expressão que será somada é uma operação: $4k$, ou seja, 4 vezes k.

A segunda parte da notação é o limite inferior da soma, isto é, o termo inicial que será somado. No caso, o primeiro valor a ser somado é o valor que a expressão assume quando $k=1$. Se a expressão é $4k$, então, quando $k=1$, a expressão é igual a 4.
]

---
## Medidas de centro - Média

.right-middle[
.large-lonely[
$$\sum_\gray{{k=1}}^\blue{5} \gray{4k}$$
]
]

.pull-left2[
A primeira parte da notação do somatório é a expressão que será somada. Neste caso em específico, a expressão que será somada é uma operação: $4k$, ou seja, 4 vezes k.

A segunda parte da notação é o limite inferior da soma, isto é, o termo inicial que será somado. No caso, o primeiro valor a ser somado é o valor que a expressão assume quando $k=1$. Se a expressão é $4k$, então, quando $k=1$, a expressão é igual a 4.

A última parte da notação é o limite superior da soma, isto é, o termo final que será somado. No caso, o último valor a ser somado é o valor que a expressão assume quando $k=5$. Se a expressão é $4k$, então, quando $k=5$, a expressão é igual a 20. 

]

---
## Medidas de centro - Média

.right-middle[
.large-lonely[
$$\sum_\blue{{k=1}}^\blue{5} \blue{4k}$$
]
]

.pull-left2[
A primeira parte da notação do somatório é a expressão que será somada. Neste caso em específico, a expressão que será somada é uma operação: $4k$, ou seja, 4 vezes k.

A segunda parte da notação é o limite inferior da soma, isto é, o termo inicial que será somado. No caso, o primeiro valor a ser somado é o valor que a expressão assume quando $k=1$. Se a expressão é $4k$, então, quando $k=1$, a expressão é igual a 4.

A última parte da notação é o limite superior da soma, isto é, o termo final que será somado. No caso, o último valor a ser somado é o valor que a expressão assume quando $k=5$. Se a expressão é $4k$, então, quando $k=5$, a expressão é igual a 20. 

Ou seja, serão somados todos os termos de $k=1$ até $k=5$, fazendo $4x1 + 4x2 + 4x3 + 4x4 + 4x5$
]

---
## Medidas de centro - Média

.right-middle[
.large-lonely[
$$\sum_{{k=1}}^{5} \blue{4k}$$
]
]

--

Na fórmula da média, há uma diferença importante: no lugar do k, temos o $x_i$. Acontece que o i não é um número exatamente como funcionava com o k, ele é apenas um índice. Precisamos, então, verificar o que é $x_i$ .

.left-middle[
.large-lonely[
$$\sum_{i=i}^{n} \blue{x_{i}}$$
]
]

---
## Medidas de centro - Média

.left-middle[
.large-lonely[
$$\sum_{i=1}^{10} \blue{x_{i}}$$
]
]

.pull-right2[

```{r indice-exemplo, echo=FALSE, out.width="40%"}
tab <- abjData::leiloes |>
  dplyr::arrange(desc(descricao)) |>
  dplyr::select(descricao, valor_avaliacao_inicial) |>
  head(10) |> 
  tidyr::replace_na(list(valor_avaliacao_inicial = 0)) |> 
  dplyr::mutate(
    descricao = 1:10,
    descricao = paste0("bem ", descricao)
  )

tab |> 
  dplyr::mutate(
    indice = stringr::str_glue("\\(x_{1:10}\\)"), .before = 1
  ) |>
  knitr::kable(
    col.names = c("Índice", "Descrição", "Valor de avaliação inicial"), 
    digits = 0,
    format = "html", escape = FALSE
  )

valor_bem1 <- tab$valor_avaliacao_inicial[tab$descricao == "bem 1"]
```

]
--

.left-bottom[
Quando o termo inicial (_i_) é 1, então a expressão a ser somada não é 1, mas é $x_1$ , o que, neste caso, significa R$ `r valor_bem1`
]

---
## Medidas de centro - Média

.left-middle[
.large-lonely[
$$\sum_{i=i}^{n} x_{i}$$
]
]

.pull-right2[
Com isso, vimos todos os elementos do somatório que faz parte da fórmula da média. Temos a expressão a ser somada ( $x_i$) , o termo inicial ( $i=1$ ) e o termo final (n). 
]

--
.pull-right2[
Importa dizer que, no caso da média, o índice final (n) será sempre o número total de observações. Assim, o índice final será sempre $i=n$, referindo-se sempre ao último número da sequência, $x_n$. Se, por exemplo, existirem 10 observações (a unidade de uma base de dados) a serem somadas, então $n=10 $ e o último termo a ser somado será $x_{10}$.
]


---
## Medidas de centro - Média

.left-middle[
.large-lonely[
$$\frac{1}{\blue{n}} \sum_{i=i}^{\blue{n}} x_{i}$$
]
]

.pull-right2[
Com isso, vimos todos os elementos do somatório, que faz parte da fórmula da média. Temos a expressão a ser somada ( $x_i$) , o termo inicial ( $i=1$ ) e o termo final (n). Nesse caso, o índice final é quando $i=n$, ou seja, é o $x_n$. Se, por exemplo, existirem 10 expressões a serem somadas, então $n=10$ e o último term^o a ser somado é $x_{10}$.

O que falta agora para completar a fórmula da média é a divisão. A média é constituída pelo somatório e a divisão pelo número total de elementos que foram contados no somatório. Perceba que o índice final (n) é o mesmo $n$ da divisão!
]

---
## Medidas de centro - Média

.center-middle[
.large-lonely[
$$\bar{x}=\frac{x_1+x_2+...+x_n}{n}=\frac{1}{n} \sum_{i=i}^{n} x_{i}$$
]
]

---
## Medidas de centro - Mediana

### Conceito

Para encontrar a mediana, é preciso ordenar os números de forma crescente (do menor para o maior). A partir disso, podemos pensar na mediana. A mediana é exatamente o valor que está no meio. 

Se a quantidade total de números for ímpar, então o "meio" será exatamente o número que divide os dados em dois grupos de tamanhos iguais. Se a quantidade total de números for par, então o "meio" será a média dos dois números centrais, de forma que esta média divida os dados em dois grupos de tamanhos iguais. 

--

**Exercício rápido.** Ache a mediana dos dois conjuntos a seguir:

.large-text[
> 3 17 81 502 900

> 5 72 80 100 203 399
]

---
## Medidas de centro - Mediana

### Fórmula matemática
.center-middle[
.large-lonely[
$$md\left(x\right)
=\begin{cases}
  {x_\frac{n+1}{2}}                                    & n\text{ ímpar}\\
  \frac {1}{2}\left(x_{\frac{n}{2}} + x_{\frac{n}{2} + 1}\right) & n \text{ par}
\end{cases}$$
]
]

---
## Exercício de checagem

Dada a seguinte fórmula, avalie as proposições:
.large-text[$$x_\frac{n+1}{2}$$]

I. Podemos afirmar que, em uma distribuição com 17 números, a mediana será o 8º número da sequência.

II. Dado que $\frac{n+1}{2}$, então a mediana de uma sequência com 17 números é $\frac{17+1}{2}=\frac{18}{2}=9$.

III. Essa fórmula é a fórmula geral para calcular qualquer mediana.

**Quais proposições são verdadeiras?**

<ol type="a">
  <li>Apenas a II </li>
  <li>Apenas a III</li>
  <li>I e II</li>
  <li>II e III</li>
  <li>Nenhuma</li>
</ol>

---
## Medidas de centro - Média x Mediana

Agora precisamos comparar a média com a mediana. Calcule agora a média e a mediana dos seguintes conjuntos.

.center[.large-text[
> Conjunto 1: 10, 11, 12, 13, 14, 15, 16, 17, 18, 19, 20
 
> Conjunto 2: 10, 11, 12, 13, 14, 15, 16, 17, 18, 19, 2000
]]

--

#### Respostas

.pull-left[
Conjunto 1:
- Média: 15 
- Mediana: 15
]

.pull-right[
Conjunto 2:
- Média 195
- Mediana: 15
]

--

#### O que podemos concluir sobre essas respostas?

Dizemos que a mediana é mais _robusta_ do que a média, porque ela não é afetada por "valores extremos". 


---
## Exercício de checagem

#### Para cada situação, avalie qual medida é mais adequada para avaliar a medida central, a média ou a mediana:
1. **Tempo de duração dos processos**. Os tempos de duração dos processos variam muito. Existem processos que se encerram muito rapidamente, em questão de dias, ou de poucos meses, porque se extinguem sem o julgamento do mérito, ou porque é realizado acordo entre as partes, ou até porque a parte autora desiste do processo. Por outro lado, existem processos muito demorados, que se alongam por muitos anos. Neste contexto, qual é a melhor medida para caracterizar o centro da distribuição de tempo de duração de processos? A média ou a mediana?
1. **De acordo com a distribuição**. Para esta variável genérica, com a seguinte distribuição, qual valor devemos utilizar, média ou mediana?

```{r fig-mediana}
da_mpg <- ggplot2::mpg |> 
  dplyr::mutate(cty = cty - 10) |> 
  dplyr::filter(cty >= 0) 
  
da_mpg |> 
  ggplot2::ggplot() + 
  ggplot2::aes(x = cty) +
  ggplot2::geom_bar(fill = cores_abj[1]) +
  ggplot2::scale_x_continuous(breaks = 2*c(0:13)) +
  ggplot2::scale_y_continuous(breaks = 5*c(0:5)) +
  ggplot2::labs(x = "valor", y = "frequência")

# media_cty <- median(da_mpg$cty)
# mediana_cty <- median(da_mpg$cty)
```


---
## Medidas de centro - Moda

### Conceito

A moda diz respeito simplesmente ao valor (ou aos valores) mais frequentes de um determinado conjunto de números. Para encontrar a moda, basta fazer a contagem dos casos e escolher aquele(s) de maior frequência.

--
.center[.large-text[
> 1, 1, 1, 3, 5, 6, 7, 8, 9
]]

--
.center[
Moda: 1
]

--
.center[.large-text[
> 1, 13, 2, 2, 6, 41, 7, 16, 6, 17, 10, 19, 8
]]

--
.center[
Moda: 2 e 6
]

--
.center[.large-text[
> 1, 1, 3, 3, 5, 5, 7, 7
]]

--
.center[
Moda: Não existe
]

---
.center[.large-text[
> 1, 13, 26, 1, 18, 23, 13, 2, 9, 18
]]

--
.center[
Moda: 1, 13, 18
]

--

```{r, out.width = '500px'}

tibble::tibble(
  x = c(1:10),
  y = c(2, 8, 5, 6, 1, 1, 2, 3, 4, 1)
) |> 
  ggplot2::ggplot() +
  ggplot2::aes(x, y) +
  ggplot2::geom_col(fill = cores_abj[1]) +
  ggplot2::scale_x_continuous(breaks = 1*c(0:10))

```
---
.center[.large-text[
> 1, 13, 26, 1, 18, 23, 13, 2, 9, 18
]]

.center[
Moda: 1, 13, 18
]

```{r, out.width = '500px'}

tibble::tibble(
  x = c(1:10),
  y = c(2, 8, 5, 6, 1, 1, 2, 3, 4, 1)
) |> 
  dplyr::mutate(
    col_dif = x != 2
  ) |> 
  ggplot2::ggplot() +
  ggplot2::aes(x, y, fill = col_dif) +
  ggplot2::geom_col(show.legend = FALSE) +
  ggplot2::scale_x_continuous(breaks = 1*c(0:10)) +
  ggplot2::scale_fill_manual(values = c(cores_abj[1], "gray70"))

```
---
class: center, middle

# Medidas de dispersão

---
## Por que falar em medidas de dispersão?

#### Qual a média e a mediana dos grupos abaixo?

.center[
> Grupo A: 3 4   5   6   7

> Grupo B: 1   2   5   7 9

> Grupo C: 5 5   5   5   5

> Grupo D: 3 5   5   7

> Grupo E: 3 5   5   6   6
]

--
A média e a mediana dos grupos é a mesma: 5
 $$\bar{x}=5$$
 
 $$md(x)=5$$
--
**Então como pdemos difereneciar esses grupos entre si?** 

--
Usando medidas de dispersão

---
## Tipologia das medidas de dispersão

1. Amplitude
2. Desvio
  1. Desvio médio
  1. Variância e desvio padrão
3. IQR

---
## Medidas de dispersão - Amplitude

A amplitude indica, basicamente, o espectro dentro do qual as observações variam. Para calculá-la basta identificar o valor máximo do conjunto, bem como o seu valor mínimo. A diferença entre os dois números é a amplitude. 

.large-lonely[$$A = max - min$$]

--
A amplitude é uma medida simples de ser calculada, entretanto, ela tem alguns problemas:
- É uma medida muito suscetível a valores extremos, ou seja, ela é pouco robusta
- Ela não consegue indicar a relação da dispersão com as medidas centrais

---
## Medidas de dispersão em torno da média

--
### Desvio

O conceito central para compreendermos as medidas de dispersão é o "desvio". O desvio deve ser pensado sempre em relação à média. A média é uma única medida que resume todas as observações, já o desvio é uma informação que existe _para cada_ observação. 

--

Para calcular o desvio basta simplesmente subtrair o valor da observação com a média do conjunto de observações. 

.large-text[$$desvio = x_i - \bar{x}$$]

---
## Medidas de dispersão em torno da média

#### No exemplo abaixo, quais são os desvios das observações?
```{r}
tibble::tibble(
  indice = stringr::str_glue("\\(x_{1:5}\\)"),
  valor = c(3:7)
) |> 
  knitr::kable(
    col.names = c("Índice", "Valor"), 
    digits = 0,
    format = "html", escape = FALSE
  )
```

---
## Medidas de dispersão em torno da média

#### No exemplo abaixo, quais são os desvios das observações?

```{r}
tibble::tibble(
  indice = stringr::str_glue("\\(x_{1:5}\\)"),
  valor = c(3:7),
  desvio = valor - 5
) |> 
  knitr::kable(
    col.names = c("Índice", "Valor", "Desvio"), 
    digits = 0,
    format = "html", escape = FALSE
  )
```

--

A partir dos desvios, a gente quer calcular **uma única medida** para resumir todo o padrão de desvios da distribuição. Então a gente quer transformar essa medida individual de cada observação (o desvio) para uma informação de conjunto. 

**Como fazer isso?**

---
## Medidas de dispersão em torno da média

### Solução 1: Tirar a média dos desvios!

--

Mas isso tem um problema: A média dos desvios é sempre 0!

.large-text[
$$\frac{1}{n}\sum_{i=1}^n(x_i-\bar x)=\frac{1}{n}\sum_{i=1}^n x_i - \frac{1}{n}\sum_{i=1}^n \bar x = \bar x - \frac{n}{n}\bar x = \bar x - \bar x = 0$$
]

O problema são os números negativos dos desvios. A gente precisa eliminá-los. Para isso temos outras duas soluções:

---
## Medidas de dispersão em torno da média
### Solução 2: Tirar a média do módulo dos desvios

.pull-left[.large-text[$$\frac{1}{n}\sum_{i=1}^n|x_i-\bar x|$$]]

--
<br />
<br />
<br />
<br />
<br />

### Solução 3: Tirar a média dos desvios ao quadrado

.pull-left[.large-text[$$\frac{1}{n}\sum_{i=1}^n(x_i-\bar x)^2$$]]

---
## Medidas de dispersão em torno da média
### Solução 2: Tirar a média do módulo dos desvios

.pull-left[.large-text[$$\frac{1}{n}\sum_{i=1}^n|x_i-\bar x|$$]]

.pull-right[<br /><br />Isso é chamado de **desvio médio**]

<br />
<br />
<br />
<br />
<br />
### Solução 3: Tirar a média dos desvios ao quadrado
.pull-left[.large-text[$$\frac{1}{n}\sum_{i=1}^n(x_i-\bar x)^2$$]]

.pull-right[<br /><br />Isso é chamado de **variância**]

---
## Medidas de dispersão em torno da média

### Variância e desvio padrão

Por mais natural que seja usar o módulo dos desvio, essa operação gera complicações de cálculo depois. Então, por essa razão, costumamos utilizar a variância. 

.large-text[$$var(x) = \frac{1}{n}\sum_{i=1}^n(x_i-\bar x)^2$$]

---
## Medidas de dispersão em torno da média

### Variância e desvio padrão

Entretanto, a variância, por ter números elevados ao quadrado, precisa ser "corrigida" de alguma forma para se tornar uma medida interpretável. Assim, a medida que usamos no lugar da variância é simplesmente a sua raiz quadrada. É o chamado desvio padrão, que é definido pela seguinte fórmula:

.large-text[$$dp(x) = \sqrt{var}$$]


.large-text[$$dp(x) = \sqrt{\frac{1}{n}\sum_{i=1}^n(x_i-\bar x)^2}$$]

---
## Medidas de dispersão - IQR

A última medida de dispersão que temos é a variação inter-quartil (que vem do inglês _interquartile range_, de onde originou a sigla IQR). Para compreendermos o IQR, devemos compreender o que é um quantil empírico. 

### Quantil empírico

Os quantis empíricos são medidas de posição ~~e não medidas de dispersão~~. Os quantis são valores que dividem um conjunto de dados em uma determinada proporção. 

Já vimos um exemplo de um quantil empírico anteriormente: a mediana. A mediana é o quantil de 50%, pois ela divide os dados em uma proporção de 50%. Podemos pensar em muitos outros quantis empíricos, tais como o quantil de 10%, que divide os dados em 10% e 90%. 

---
## Medidas de dispersão - IQR

### Quantil empírico

#### Quartis
Existem três quantis empíricos que, juntos, formam um subconjunto especial dos quantis, que são os quartis. Os três quartis empíricos dividem os dados em 4 grupos de igual tamanho. São eles: 

- o quantil de 25%, também chamado de quartil inferior
- o quantil de 50%, também chamado de mediana
- o quantil de 75%, também chamado de quartil superior

Esses três quartis dividem os dados em quatro conjuntos:

- Conjunto 1: $q(0,25)−q(0,00)$
- Conjunto 2: $q(0,50)−q(0,25)$
- Conjunto 3: $q(0,75)−q(0,50)$
- Conjunto 4: $q(1,00)−q(0,75)$

---
## Medidas de dispersão - IQR

Com os quantis empíricos, podemo pensar o que seria o IQR. O IQR é simplesmente a amplitude entre os quartis inferior e superior, isto é, $q(0,75)−q(0,25)$. 

Podemos comparar o IQR com a Amplitude, pois podemos definir a Amplitude como $q(1,00)−q(0,00)$. A diferença do IQR para a amplitude então seria que o IQR é uma medida robusta, enquanto a amplitude é uma medida extremamente suscetível aos extremos. Isso acontece porque, justamente, o IQR exclui do seu cálculo os 25% iniciais e finais. 


