---
title: "Medidas"
subtitle: "Medidas para variáveis numéricas: Medidas de centro"
format: 
  revealjs:
    theme: [default, css/custom-css.scss]
editor: visual
---

```{r setup, include=FALSE}
knitr::opts_chunk$set(
  echo = FALSE,
  fig.align = "center",
  out.width = "90%",
  message = FALSE,
  warning = FALSE
)


cores_abj <-  viridis::viridis(2, 1, .2, .8)


```

## Ementa do curso {.smaller background="#fff"}

::: {style="position:fixed; visibility: hidden"}
$$\require{color}\definecolor{red}{rgb}{1, 0, 0}$$ $$\require{color}\definecolor{blue}{rgb}{0, 0, 1}$$ $$\require{color}\definecolor{green}{rgb}{0, 1, 0}$$ $$\require{color}\definecolor{gray}{rgb}{0.662745098039216, 0.662745098039216, 0.662745098039216}$$
:::

```{=html}
<script type="text/x-mathjax-config">
MathJax.Hub.Config({
  TeX: {
    Macros: {
      red: ["{\\color{red}{#1}}", 1],
      blue: ["{\\color{blue}{#1}}", 1],
      green: ["{\\color{green}{#1}}", 1],
      gray: ["{\\color{gray}{#1}}", 1]
    },
    loader: {load: ['[tex]/color']},
    tex: {packages: {'[+]': ['color']}}
  }
});
</script>
```

1.  Tipos de variáveis
2.  Medidas de variáveis categóricas: Tabelas de frequência
3.  Medidas de variáveis numéricas I: Medidas de centro
    1.  Média
    2.  Mediana
    3.  Moda
4.  Medidas de variáveis numéricas II: Medidas de dispersão
    1.  Desvio médio
    2.  Variância
    3.  Desvio padrão
    4.  Amplitude
    5.  IQR

## Ementa do curso {.smaller background="#fff"}

1.  Tipos de variáveis
2.  Medidas de variáveis categóricas: Tabelas de frequência
3.  **Medidas de variáveis numéricas I: Medidas de centro**
    1.  **Média**
    2.  **Mediana**
    3.  **Moda**
4.  Medidas de variáveis numéricas II: Medidas de dispersão
    1.  Desvio médio
    2.  Variância
    3.  Desvio padrão
    4.  Amplitude
    5.  IQR

# Medidas de variáveis numéricas

## Média {background="#fff"}

::: {.center-middle .r-fit-text}
$$\bar{x}=\frac{x_1+x_2+...+x_n}{n}=\frac{1}{n}\sum_{i=i}^{n} x_{i}$$
:::

## Média {background="#fff"}

::: {.left-middle style="font-size: 130%"}
$$\blue{\frac{1}{n}} \red{\sum_{i=i}^{n} x_{i}}$$
:::

## Média {background="#fff"}

::: {.left-middle style="font-size: 130%;"}
$$\red{\sum_{i=i}^{n} x_{i}}$$
:::

::: {.absolute .center-position left="210" style="font-size: 85%;"}
::: fragment
Esse símbolo é a letra grega sigma (maiúscula), que na matemática usamos para representar somatórios. O somatório é uma notação que resume uma série de adições em sequência.
:::

::: fragment
A seguir, temos um exemplo mais simples de interpretar:

::: {style="font-size: 30px;"}
$$4+8+12+16+20=$$
$$4*1+4*2+4*3+4*4+4*5=$$
$$\sum_\blue{{k=1}}^\blue{5} \blue{4k}$$
:::
:::

::: fragment
Podemos quebrar a notação do sigma em três partes: a expressão (4k), o limite inferior (k=1) e o limite superior (5).
:::
:::

## Média {background="#fff"}

::: {.right-middle style="font-size: 50px;"}
$$\sum_\blue{{k=1}}^\blue{5} \blue{4k}$$
:::

## Média {background="#fff"}

::: {.right-middle style="font-size: 50px;"}
$$\sum_\gray{{k=1}}^\gray{5} \blue{4k}$$
:::

::: {.absolute .center-position right="200" style="font-size: 32px;"}
A primeira parte da notação do somatório é a expressão que será somada. Neste caso em específico, a expressão que será somada é uma operação: $4k$, ou seja, 4 vezes k.
:::

## Média {background="#fff"}

::: {.right-middle style="font-size: 50px;"}
$$\sum_\blue{{k=1}}^\gray{5} \gray{4k}$$
:::

::: {.absolute .center-position right="200" style="font-size: 32px;"}
A primeira parte da notação do somatório é a expressão que será somada. Neste caso em específico, a expressão que será somada é uma operação: $4k$, ou seja, 4 vezes k.

A segunda parte da notação é o limite inferior da soma, isto é, o termo inicial que será somado. No caso, o primeiro valor a ser somado é o valor que a expressão assume quando $k=1$. Se a expressão é $4k$, então, quando $k=1$, a expressão é igual a 4.
:::

## Média {background="#fff"}

::: {.right-middle style="font-size: 50px;"}
$$\sum_\gray{{k=1}}^\blue{5} \gray{4k}$$
:::

::: {.absolute .center-position right="200" style="font-size: 32px;"}
A primeira parte da notação do somatório é a expressão que será somada. Neste caso em específico, a expressão que será somada é uma operação: $4k$, ou seja, 4 vezes k.

A segunda parte da notação é o limite inferior da soma, isto é, o termo inicial que será somado. No caso, o primeiro valor a ser somado é o valor que a expressão assume quando $k=1$. Se a expressão é $4k$, então, quando $k=1$, a expressão é igual a 4.

A última parte da notação é o limite superior da soma, isto é, o termo final que será somado. No caso, o último valor a ser somado é o valor que a expressão assume quando $k=5$. Se a expressão é $4k$, então, quando $k=5$, a expressão é igual a 20.
:::

## Média {background="#fff"}

::: {.right-middle style="font-size: 50px;"}
$$\sum_\blue{{k=1}}^\blue{5} \blue{4k}$$
:::

::: {.absolute .center-position right="200" style="font-size: 32px;"}
A primeira parte da notação do somatório é a expressão que será somada. Neste caso em específico, a expressão que será somada é uma operação: $4k$, ou seja, 4 vezes k.

A segunda parte da notação é o limite inferior da soma, isto é, o termo inicial que será somado. No caso, o primeiro valor a ser somado é o valor que a expressão assume quando $k=1$. Se a expressão é $4k$, então, quando $k=1$, a expressão é igual a 4.

A última parte da notação é o limite superior da soma, isto é, o termo final que será somado. No caso, o último valor a ser somado é o valor que a expressão assume quando $k=5$. Se a expressão é $4k$, então, quando $k=5$, a expressão é igual a 20.

Ou seja, serão somados todos os termos de $k=1$ até $k=5$, fazendo $4x1 + 4x2 + 4x3 + 4x4 + 4x5$
:::

## Média {background="#fff"}

::: {.right-middle style="font-size: 50px;"}
$$\sum_{{k=1}}^{5} \blue{4k}$$
:::

::: {.center-position style="font-size: 80%;"}
Na fórmula da média, há uma diferença importante: no lugar do k, temos o $x_i$. Acontece que o i não é um número exatamente como funcionava com o k, ele é apenas um índice. Precisamos, então, verificar o que é $x_i$ .
:::

::: {.left-middle style="font-size: 50px;"}
$$\sum_{i=1}^{n} \blue{x_{i}}$$
:::

## Média {background="#fff"}

::: {.left-middle style="font-size: 50px;"}
$$\sum_{i=1}^{10} \blue{x_{i}}$$
:::

::: {.fragment .absolute .center-position left="150" style="font-size: 80%;"}
```{r indice-exemplo, echo=FALSE, out.width="40%"}
tab <- abjData::leiloes |>
  dplyr::arrange(desc(descricao)) |>
  dplyr::select(descricao, valor_avaliacao_inicial) |>
  head(10) |> 
  tidyr::replace_na(list(valor_avaliacao_inicial = 0)) |> 
  dplyr::mutate(
    descricao = 1:10,
    descricao = paste0("bem ", descricao)
  )

tab |> 
  dplyr::mutate(
    indice = stringr::str_glue("\\(x_{1:10}\\)"), .before = 1
  ) |>
  knitr::kable(
    col.names = c("Índice", "Descrição", "Valor de avaliação inicial"), 
    digits = 0,
    format = "html", escape = FALSE,
    table.attr = "class=\"striped\""
  )

valor_bem1 <- tab$valor_avaliacao_inicial[tab$descricao == "bem 1"]
```
:::

::: {.fragment .absolute top="450" left="-80" width="35%" style="font-size: 70%;"}
Quando o termo inicial (*i*) é 1, então a expressão a ser somada não é 1, mas é $x_1$ , o que, neste caso, significa R\$ `r valor_bem1`
:::

## Média {background="#fff"}

::: {.left-middle style="font-size: 50px;"}
$$\sum_{i=i}^{n} x_{i}$$
:::

::: {.absolute .center-position left="210" style="font-size: 30px;" width="1000px"}
Com isso, vimos todos os elementos *do somatório* que fazem parte da fórmula da média. Temos a expressão a ser somada ($x_i$), o termo inicial ($i=1$) e o termo final ($n$).

Importa dizer que, no caso da média, o índice final ($n$) será sempre o número total de observações. Assim, o índice final será sempre $i=n$, referindo-se sempre ao último número da sequência, $x_n$. Se, por exemplo, existirem 10 observações a serem somadas, então $n=10$ e o último termo a ser somado será $x_{10}$.

::: fragment
O que falta agora para completar a fórmula da média é a divisão, pois, lembrando, a média é constituída pelo somatório e a divisão pelo número total de elementos que foram contados no somatório.
:::
:::

## Média {background="#fff"}

::: {.left-middle style="font-size: 50px;"}
$$\frac{1}{n} \sum_{i=i}^{n} x_{i}$$
:::

::: {.absolute .center-position left="210" style="font-size: 30px;" width="1000px"}
Com isso, vimos todos os elementos *do somatório* que fazem parte da fórmula da média. Temos a expressão a ser somada ($x_i$), o termo inicial ($i=1$) e o termo final ($n$).

Importa dizer que, no caso da média, o índice final ($n$) será sempre o número total de observações. Assim, o índice final será sempre $i=n$, referindo-se sempre ao último número da sequência, $x_n$. Se, por exemplo, existirem 10 observações a serem somadas, então $n=10$ e o último termo a ser somado será $x_{10}$.

O que falta agora para completar a fórmula da média é a divisão, pois, lembrando, a média é constituída pelo somatório e a divisão pelo número total de elementos que foram contados no somatório.
:::

## Média {background="#fff"}

::: {.left-middle style="font-size: 50px;"}
$$\frac{1}{\blue{n}} \sum_{i=i}^{\blue{n}} x_{i}$$
:::

::: {.absolute .center-position left="210" style="font-size: 30px;" width="1000px"}
Com isso, vimos todos os elementos *do somatório* que fazem parte da fórmula da média. Temos a expressão a ser somada ($x_i$), o termo inicial ($i=1$) e o termo final ($n$).

Importa dizer que, no caso da média, o índice final ($n$) será sempre o número total de observações. Assim, o índice final será sempre $i=n$, referindo-se sempre ao último número da sequência, $x_n$. Se, por exemplo, existirem 10 observações a serem somadas, então $n=10$ e o último termo a ser somado será $x_{10}$.

O que falta agora para completar a fórmula da média é a divisão, pois, lembrando, a média é constituída pelo somatório e a divisão pelo número total de elementos que foram contados no somatório. Perceba que o índice final (n) é o mesmo $n$ da divisão!
:::

## Média {background="#fff"}

::: {.center-middle .r-fit-text}
$$\bar{x}=\frac{x_1+x_2+...+x_n}{n}=\frac{1}{n}\sum_{i=i}^{n} x_{i}$$
:::

## Mediana {background="#fff"}

#### Conceito

::: {style="font-size: 30px;"}
Para encontrar a mediana, é preciso ordenar os números de forma crescente (do menor para o maior). A partir disso, podemos pensar na mediana. A mediana é exatamente o valor que está no meio.

Se a quantidade total de números for ímpar, então o "meio" será exatamente o número que divide os dados em dois grupos de tamanhos iguais. Se a quantidade total de números for par, então o "meio" será a média dos dois números centrais, de forma que esta média divida os dados em dois grupos de tamanhos iguais.

**Exercício rápido.** Ache a mediana dos dois conjuntos a seguir:

::: center
::: fragment
3 17 81 502 900
:::

::: fragment
5 72 80 100 203 399
:::
:::
:::

## Mediana {background="#fff"}

#### Fórmula matemática

::: {.center-middle .r-fit-text}
$$md\left(x\right)
=\begin{cases}
  {x_\frac{n+1}{2}}                                    & n\text{ ímpar}\\
  \frac {1}{2}\left(x_{\frac{n}{2}} + x_{\frac{n}{2} + 1}\right) & n \text{ par}
\end{cases}$$
:::

## Média x Mediana {background="#fff"}

::: {style="font-size: 30px;"}
Agora precisamos comparar a média com a mediana. Para isso, calcule agora a média e a mediana dos seguintes conjuntos.

::: center
**Conjunto 1:** 10, 11, 12, 13, 14, 15, 16, 17, 18, 19, 20

**Conjunto 2:** 10, 11, 12, 13, 14, 15, 16, 17, 18, 19, 2000
:::
:::

::: fragment
#### Respostas

::: {style="font-size: 30px;"}
::: columns
::: column
Conjunto 1:

-   Média: 15
-   Mediana: 15
:::

::: column
Conjunto 2:

-   Média 195
-   Mediana: 15
:::
:::
:::
:::

::: fragment
#### O que podemos concluir sobre essas respostas?

::: {style="font-size: 30px;"}
Dizemos que a mediana é mais *robusta* do que a média, porque ela não é afetada por "valores extremos".
:::
:::

## Moda {background="#fff"}

### Conceito

::: {style="font-size: 30px;"}
A moda diz respeito simplesmente ao valor (ou aos valores) mais frequentes de um determinado conjunto de números. Para encontrar a moda, basta fazer a contagem dos casos e escolher aquele(s) de maior frequência.
:::

:::: {.columns}
::: {.center style="font-size: 30px;"}
::: fragment
1, 1, 1, 3, 5, 6, 7, 8, 9
:::

::: fragment
**Moda:** 1
:::

::: fragment
1, 13, 2, 2, 6, 41, 7, 16, 6, 17, 10, 19, 8
:::

::: fragment
**Moda:** 2 e 6
:::

::: fragment
1, 1, 3, 3, 5, 5, 7, 7
:::

::: fragment
**Moda:** Não existe
:::

::: fragment
1, 13, 26, 1, 18, 23, 13, 2, 9, 18
:::

::: fragment
**Moda:** 1, 13, 18
:::
:::
::::

## {background="#fff"}

```{r, out.width = '1000px', fig.align='center'}

tibble::tibble(
  x = c(1:10),
  y = c(2, 8, 5, 6, 1, 1, 2, 3, 4, 1)
) |> 
  ggplot2::ggplot() +
  ggplot2::aes(x, y) +
  ggplot2::geom_col(fill = cores_abj[1]) +
  ggplot2::scale_x_continuous(breaks = 1*c(0:10)) +
  ggplot2::theme_minimal()

```

## {background="#fff"}

```{r, out.width = '1000px', fig.align='center'}

tibble::tibble(
  x = c(1:10),
  y = c(2, 8, 5, 6, 1, 1, 2, 3, 4, 1)
) |> 
  dplyr::mutate(
    col_dif = x != 2
  ) |> 
  ggplot2::ggplot() +
  ggplot2::aes(x, y, fill = col_dif) +
  ggplot2::geom_col(show.legend = FALSE) +
  ggplot2::scale_x_continuous(breaks = 1*c(0:10)) +
  ggplot2::scale_fill_manual(values = c(cores_abj[1], "gray70")) +
  ggplot2::theme_minimal()

```

# Fim
