---
title: "Medidas I"
output:
  xaringan::moon_reader:
    lib_dir: libs
    css: ["css/xaringan-themer.css", "default", "css/custom-css.css"]
    nature:
      ratio: "16:12"
      highlightStyle: github
      highlightLines: true
      countIncrementalSlides: false
# knit: pagedown::chrome_print
---

```{r setup, include=FALSE}
knitr::opts_chunk$set(
  echo = FALSE,
  fig.align = "center",
  out.width = "90%",
  message = FALSE,
  warning = FALSE
)
xaringanExtra::use_panelset()

cores_abj <-  viridis::viridis(2, 1, .2, .8)

# setup_colors(
#     red = "red",
#     blue = "blue",
#     green = "green",s
#     gray = "dark grey"
# )
```
<div style = "position:fixed; visibility: hidden">
$$\require{color}\definecolor{red}{rgb}{1, 0, 0}$$
$$\require{color}\definecolor{blue}{rgb}{0, 0, 1}$$
$$\require{color}\definecolor{green}{rgb}{0, 1, 0}$$
$$\require{color}\definecolor{gray}{rgb}{0.662745098039216, 0.662745098039216, 0.662745098039216}$$
</div>

<script type="text/x-mathjax-config">
MathJax.Hub.Config({
  TeX: {
    Macros: {
      red: ["{\\color{red}{#1}}", 1],
      blue: ["{\\color{blue}{#1}}", 1],
      green: ["{\\color{green}{#1}}", 1],
      gray: ["{\\color{gray}{#1}}", 1]
    },
    loader: {load: ['[tex]/color']},
    tex: {packages: {'[+]': ['color']}}
  }
});
</script>

<style>
.red {color: #FF0000;}
.blue {color: #0000FF;}
.green {color: #00FF00;}
.gray {color: #A9A9A9;}
</style>


```{r flair_color, echo=FALSE}
library(flair)
red <- "#FF0000"
blue <- "#0000FF"
green <- "#00FF00"
gray <- "#A9A9A9"
```

# Roteiro geral das aulas

Vamos começar vendo os tipos de variávies, que, basicamente, podem ser dois: variáveis categóricas e variáveis numéricas. 

Depois, vamos ver as medidas desses tipos de variáveis:
1. Medidas de variáveis categóricas: Tabelas de frequência
2. Medidas de variáveis numéricas:
  1. Medidas de centro:
      1. Média
      1. Mediana
      1. Moda
  1. Medidas de dispersão:
      1. Desvio médio
      1. Variância
      1. Desvio padrão
      1. Amplitude
      1. IQR
---
class: middle, center, tema1
# Tipos de variáveis

---
## Tipos de variáveis

```{r}

DiagrammeR::grViz("
  digraph boxes_and_circles {

    # a 'graph' statement
    graph [overlap = false, fontsize = 10, rankdir = LR]


    # several 'node' statements

    node [shape = box]
      cat [label = 'variável categórica'];
      num [label = 'variável numérica']

    node [shape = box, fillcolor = blue]
      ord [label = 'variável categórica ordinal'];
      nom [label = 'variável categórica nominal'];
      cont [label = 'variável numérica contínua'];
      disc [label = 'variável numérica discreta']

    # several 'edge' statements
    cat->ord cat->nom
    num->cont num->disc
  }
  ")
```
---
class: middle, center
# Medidas de Variáveis Categóricas

---
## Tabela de frequência

|variável $x_i$  |frequência $n_i$|frequência acumulada $N_i$|proporção $f_i$     |proporção acumulada $F_i$|porcentagem $100 f_i$|
|:--------------:|:--------------:|:------------------------:|:------------------:|:-----------------------:|:---------------------:|
|resposta 1 $x_1$| $n_1$          | $N_1=n_1$                | $f_1=\frac{n_1}{n}$| $F_1=f_1$               | $100f_1$              |
|resposta 2 $x_2$| $n_2$          | $N_2=N_1+n_2$            | $f_2=\frac{n_2}{n}$| $F_2=F_1+f_2$           | $100f_2$              |
|resposta 3 $x_3$| $n_3$          | $N_3=N_2+n_3$            | $f_3=\frac{n_3}{n}$| $F_3=F_2+f_3$           | $100f_3$              |
| $...$          | $...$          | $...$                    | $...$              | $...$                   | $...$                 |
|resposta k $x_k$| $n_k$          | $N_k=N_1+n_k$            | $f_k=\frac{n_k}{n}$| $F_k=F_{k-1}+f_k$       | $100f_k$              |

